臺灣屏東地方法院刑事判決
                                     109年度原訴字第21號
公  訴  人  臺灣屏東地方檢察署檢察官
被      告  潘正洋


指定辯護人  郭國益律師（義務辯護律師）
被      告  吳龍縣



輔  佐  人  
即被告家屬  譚秀英

選任辯護人  賴俊佑律師（法扶律師）
被      告  李慶賢



上列被告等因違反廢棄物清理法案件，經檢察官提起公訴（108
年度偵字第5741號）及移送併辦（108年度偵字第9656號），本
院判決如下：
    主  文
丙○○共同犯廢棄物清理法第四十六條第三款之非法清理廢棄物罪
，處有期徒刑壹年肆月。緩刑貳年，並應向公庫支付新臺幣拾萬
元。
甲○○共同犯廢棄物清理法第四十六條第三款之非法清理廢棄物罪
，處有期徒刑壹年肆月。
乙○○犯廢棄物清理法第四十六條第四款之非法清理廢棄物罪，處
有期徒刑陸月，如易科罰金，以新臺幣壹仟元折算壹日。
    事  實
一、丙○○、甲○○均明知未經主管機關許可，不得提供土地堆置廢
    棄物，乙○○亦明知從事廢棄物清除業務者，應依廢棄物清理
    法第41條第1項規定，向直轄市、縣（市）主管機關或中央
    主管機關委託之機關申請核發公民營廢棄物清除機構許可文
    件後，始得從事廢棄物之清除。丙○○、甲○○竟未經許可，共
    同基於非法提供土地堆置廢棄物之犯意聯絡，自民國107年4
    、5月間某日起至108年3月27日止，由丙○○將其所有坐落屏
    東縣○○鄉○○段000000地號土地（下稱本案土地）委託甲○○負
    責管理，接續提供他人堆置廢木材、廢樹枝、廢土方、塑膠
    等一般事業廢棄物。乙○○亦未經許可，基於非法從事廢棄物
    清除之集合犯意，於上開期間多次駕駛車牌號碼000-00號營
    業貨運曳引車，載運廢木材、廢樹枝等一般事業廢棄物前往
    本案土地傾倒。嗣因屏東縣來義鄉公所接獲民眾陳情，屏東
    縣政府環境保護局即派員前往本案土地稽查，並於108年3月
    27日在本案土地出入口附近攝得乙○○駕駛上開車輛載運廢木
    材、廢樹枝等一般事業廢棄物進出，始悉上情。
二、案經法務部調查局屏東縣調查站移送臺灣屏東地方檢察署（
    下稱屏東地檢署）檢察官偵查起訴及移送併辦。
　　理  由
一、按被告以外之人於審判外之言詞或書面陳述，除法律有規定
    者外，不得作為證據，刑事訴訟法第159條第1項固定有明文
    。惟被告以外之人於審判外之陳述，雖不符同法第159條之1
    至之4之規定，而經當事人於審判程序同意作為證據，法院
    審酌該言詞陳述或書面陳述作成時之情況，認為適當者，亦
    得為證據，同法第159條之5第1項規定甚明。查本院下列所
    引用具傳聞性質之證據，檢察官、被告丙○○、甲○○、乙○○及
    辯護人於本院審理中均同意有證據能力（本院卷第364頁）
    ，基於尊重當事人對於傳聞證據之處分權，及證據資料愈豐
    富，愈有助於真實發現之理念，又本院審酌該等證據之作成
    情況，並無違法取證或其他瑕疵，且與本案均具關聯性，認
    為以之作為證據為適當，參諸上開規定，自均具有證據能力
    。
二、前揭犯罪事實，業據被告丙○○、甲○○、乙○○（下合稱被告3
    人）於本院審理時均坦承不諱（本院卷第363至364、378頁
    ），並有本案土地地籍圖、登記謄本及現場照片，屏東縣政
    府環境保護局圖片檔案資料、屏東縣政府108年5月1日屏環
    廢字第10831585700號函及所附稽查資料、108年5月1日屏環
    廢字第10831598500號函及所附稽查資料、108年5月16日屏
    府環廢字第10831611600號函，屏東縣政府109年4月15日屏
    府環廢字第10908701900號函及所附稽查資料、裁處資料及
    現場照片，行政院環境保護署109年9月4日環署廢字第10900
    85347號函在卷可考（偵卷第33至34、75至85、89至90、213
    至271、275至281頁；本院卷第109至110頁）。堪認被告3人
    上開任意性自白均與客觀事實相符，可以採信。本案事證明
    確，被告3人之犯行均堪以認定，應依法論科。
三、論罪科刑　　
  ㈠按廢棄物清理法第46條第3款所稱「未經主管機關許可，提供
    土地堆置廢棄物者」，依其文義以觀，固係以提供土地者為
    處罰對象，然該條款所欲規範者應在於未經主管機關許可，
    提供土地堆置廢棄物之行為，而非側重於土地為何人所有、
    是否有權使用，亦不問提供土地係供自己或他人堆置廢棄物
    。是凡以自己所有之土地，或有權使用（如借用、租用等）
    、無權占用之他人土地，以供自己或他人堆置廢棄物之行為
    ，均有上開條款之適用，非謂該條款僅規定處罰提供自己之
    土地供他人堆置廢棄物而言，否則任意提供非屬自己或無權
    使用之土地供自己或他人堆置廢棄物，造成污染，卻無法處
    罰，顯失衡平，當非該法為改善環境衛生，維護國民健康之
    立法目的（最高法院99年度台上字第7777號、98年度台上字
    第5712號判決意旨參照）。復按廢棄物清理法第46條第4款
    前段之規定，並未限於公、民營廢棄物清除處理機構始有適
    用，以從事廢棄物清除處理為業之自然人，亦包括在內；且
    依該款前段之文義觀之，凡未領有許可文件而從事廢棄物清
    除、處理者，即已該當，並不以行為人究係受託或自行清除
    、處理廢棄物而有不同（最高法院102年度台上字第5190號
    判決意旨參照）。經查，本案土地雖係被告丙○○所有，惟依
    上開判決意旨，被告甲○○既受託被告丙○○負責管理本案土地
    ，並提供被告乙○○及其他不詳之人傾倒、堆置廢棄物，其所
    為仍與廢棄物清理法第46條第3款之構成要件無違。至被告
    乙○○雖非公、民營廢棄物清除處理機構，而係自然人，然其
    未領有廢棄物清除許可文件，則不論其係受託或自行清除廢
    棄物，均為廢棄物清理法第46條第4款前段之處罰主體。是
    核被告丙○○、甲○○所為均係犯廢棄物清理法第46條第3款之
    非法清理廢棄物罪；被告乙○○則係犯廢棄物清理法第46條第
    4款前段之非法清理廢棄物罪。被告丙○○及甲○○2人就前揭犯
    行，有犯意聯絡及行為分擔，應論以共同正犯。
　㈡按廢棄物清理法第46條第3款之未經主管機關許可，提供土地
    回填、堆置廢棄物罪，係88年7月14日經總統（88）華總（
    一）義字第8800159810號令修正時所增訂（舊法為第22條第
    2項第3款），其立法理由僅提及「任意提供土地或土地管理
    未當，致有棄置廢物，造成重大污染事件」等寥寥數語，從
    該條第3款之立法理由無從得出立法者已預定有多數同種類
    之行為將反覆實行。再就該條第3款之文義解釋而言，亦無
    從得出立法者已預定有多數同種類之行為將反覆實行之情形
    。此與廢棄物清理法第46條第4款前段之非法清理廢棄物罪
    ，立法者係已預定廢棄物之清除、處理行為通常具有反覆實
    行之性質，而為集合犯，尚有不同（最高法院105年度台上
    字第1972號判決意旨參照）。查被告乙○○自107年4、5月間
    某日起至108年3月27日止，多次從事廢木材、廢樹枝等一般
    事業廢棄物之清除，參諸上開說明，應論以集合犯一罪；至
    被告丙○○、甲○○各別基於單一提供土地堆置廢棄物之犯意，
    於上開期間，提供本案土地供被告乙○○及其他不詳之人堆置
    廢棄物之行為，依前揭最高法院判決意旨，雖不屬集合犯之
    類型，然其時間、空間均屬密接，並均侵害同一法益，客觀
    上各行為間之獨立性薄弱，在刑法評價上，應認係數個舉動
    之接續施行，自應論以接續犯之實質上一罪。另檢察官移送
    併辦部分（即屏東地檢署108年度偵字第9656號），與本案
    起訴並經本院論罪部分，屬事實上同一關係，本院自得併予
    審理，附此指明。
　㈢被告甲○○之辯護人雖為其辯稱：被告甲○○前同因違反廢棄物
    清理法第46條第3、4款之規定，經本院於108年10月29日以1
    08年度簡字第2028號判決判處有期徒刑1年2月確定（下稱前
    案），而被告甲○○前案行為時間為106年3月起至107年9月21
    日止，與本案之犯罪時間即107年4、5月間某日起至108年3
    月27日止相重疊，兩案主觀上應係基於同一犯意，反覆實行
    多數同種類之行為，屬集合犯之實質上一罪關係。而前案既
    已經本院判決確定，本案即應依刑事訴訟法第302條第1款為
    免訴之判決等語（本院卷第153至155、380、385至389頁）
    。惟查：
　⒈被告甲○○自106年3月間起至107年9月21日為警查獲時止，多
    次向真實姓名、年籍不詳之數人，收取廢木材、廢樹枝等一
    般廢棄物後，運往其向不知情之台灣文化創意產業股份有限
    公司（下稱台灣文創公司）所承租之屏東縣○○鎮○○段000○00
    0○0地號土地傾倒、堆置，以此方式提供上開土地堆置廢棄
    物，及從事廢棄物之清除等犯行，業經本院以108年度簡字
    第2028號判決判處有期徒刑1年2月，緩刑4年等情，有該刑
    事判決、臺灣高等法院被告前案紀錄表，土地登記及地籍圖
    謄本、行政院環保署環境督察總隊南區環境督察大隊107年9
    月21日督察紀錄、屏東縣政府環境保護局107年9月21日環境
    稽查工作紀錄及現場照片等件在卷可佐（本院卷第205至210
    、255至266頁）。是上開事實，應堪以認定。
　⒉按接續犯乃行為人之數行為，於同一或密切接近時、地實行
    ，侵害同一法益，而其各行為之獨立性極為薄弱，依一般社
    會健全觀念，難以強行分開，且在刑法評價上，以視為數個
    舉動之接續作為，合為包括之一行為，較為合理者而言。如
    行為人先後數行為，在客觀上係逐次實行，侵害數個同性質
    之法益，其每一前行為與次行為，依一般社會健全觀念，在
    時間差距上，可以分開，在刑法評價上，各具獨立性，每次
    行為皆可獨立成罪，自應按照其行為之次數，一罪一罰（最
    高法院105年度台上字第2468號判決意旨參照）。經查，被
    告甲○○係先後提供土地供他人堆置廢棄物，且本案土地坐落
    於屏東縣來義鄉丹林段，顯然與前案位處屏東縣潮州鎮五福
    段之土地為不同地點，兩地亦相距甚遠，所侵害之環境法益
    已非同一，是被告甲○○本案與前案之犯行，時間及空間上顯
    然有所區隔而不具密接性，依上開說明，尚難認為兩案屬於
    接續犯之實質上一罪。又廢棄物清理法第46條第3款未經主
    管機關許可，提供土地回填、堆置廢棄物之犯罪行為，並非
    立法者所預定之集合犯類型，已如前述。故被告甲○○之辯護
    人主張本案與業經判決確定之前案屬於集合犯之實質上一罪
    關係，本案應為免訴判決等語，尚無足採。
　㈣按犯罪之情狀顯可憫恕，認科以最低度刑仍嫌過重者，得酌
    量減輕其刑，刑法第59條定有明文。而所謂之「犯罪之情狀
    可憫恕」，與同法第57條規定科刑時應審酌之一切情狀，並
    非有截然不同之領域，於裁判上酌減其刑時，應就犯罪一切
    情狀（包括第57條所列舉之10款事項），予以全盤考量，審
    酌其犯罪有無可憫恕之事由，即有無特殊之原因與環境，在
    客觀上足以引起一般同情，以及宣告法定低度刑，是否猶嫌
    過重等，以為判斷（最高法院95年度台上字第6157號判決要
    旨參照）。又犯廢棄物清理法第46條第4款之罪，法定刑為
    「1年以上5年以下有期徒刑，得併科新臺幣1千5百萬元以下
    罰金」，刑責極為嚴峻，然因各犯罪行為人之原因動機不一
    ，犯罪情節未必相同，所造成危害社會之程度亦屬有異，如
    均以最低本刑1年以上有期徒刑論處，對於情節不重之情形
    ，恐失之過苛。查被告乙○○所清理之廢棄物僅係為他人修剪
    所生之廢木材、廢樹枝等一般事業廢棄物，相較於載運有害
    事業廢棄物所造成對人體健康之影響或污染環境之危害性顯
    然輕微，亦與反覆從事非法清理廢棄物為業以賺取暴利者迥
    異；且被告乙○○於犯後業已坦承不諱，犯後態度尚可，故衡
    量被告乙○○上開犯罪情節，認如量處本罪最低本刑有期徒刑
    1年，實有情輕法重之情形，爰依刑法第59條規定，予以酌
    減其刑。
　㈤爰審酌廢棄物之清理攸關國土環境之維持，一旦清理不慎，
    所造成之危害常不可逆，或需高昂代價始能回復，被告3人
    不思及此，竟未經許可，提供本案土地予他人堆置廢棄物或
    從事廢棄物之清除，所為誠屬不應該；另考量被告3人於本
    院審理時均坦承犯行，且被告丙○○已將本案土地上之廢棄物
    清理完畢，有現場照片及本院公務電話紀錄附卷可佐（本院
    卷第397至399頁），堪認其等非無悔意；兼衡被告3人之犯
    罪期間、犯罪情節及前科素行（見卷附被告3人之臺灣高等
    法院被告前案紀錄表），並衡酌：⒈被告丙○○為士官學校畢
    業之智識程度。現罹患鼻咽癌，有高雄榮民總醫院診斷證明
    書附卷可查（本院卷第391頁）。現因病療養中而無業，經
    濟來源由家人接濟。已婚，育有2對已成年子女；⒉被告甲○○
    為國小肄業之智識程度。現罹患腦梗塞併右側偏癱、高血壓
    及喉癌等病症，有民眾醫院及國軍高雄總醫院附設民眾診療
    服務處診斷證明書附卷可考（本院卷第127至129頁）。現因
    病無業，由子女撫養。離婚，育有3個已成年兒子；⒊被告乙○○為國中畢業之智識程度。現以種植香蕉及協助一般家庭修
    剪樹木為業，月收入約新臺幣（下同）3萬元。已婚，育有3
    個兒子，其中1個兒子尚未成年等家庭生活經濟狀況（本院
    卷第379頁）等一切情狀，就其等所犯分別諭知如主文所示
    之刑，並就被告乙○○之宣告刑，諭知易科罰金之折算標準，
    以資懲儆。
　㈥被告丙○○前未曾因故意犯罪受有期徒刑以上刑之宣告，此有
    臺灣高等法院被告前案紀錄表附卷可按，其因一時失慮致罹
    刑典，且已將本案土地上所堆置之廢棄物清理完畢，信其經
    此偵、審及科刑程序，應知警惕而無再犯之虞，本院因認暫
    不執行其刑為適當，爰依刑法第74條第1項第1款，宣告緩刑
    2年。又為促使被告丙○○記取教訓，按其犯罪情節，本院認
    除上開緩刑之宣告外，另有賦予其一定負擔之必要，爰依刑
    法第74條第2項第4款規定，諭知被告丙○○應向公庫支付10萬
    元，以勵自新兼收警惕之效，若被告丙○○違反上開之負擔情
    節重大，足認原宣告之緩刑難收其預期效果，而有執行刑罰
    之必要者，檢察官得聲請法院撤銷其緩刑之宣告，附此敘明
    。
四、沒收部分
    按供犯罪所用之物，屬於犯罪行為人者，得沒收之；前2項
    之沒收，於全部或一部不能沒收或不宜執行沒收時，追徵其
    價額；宣告前2條之沒收或追徵，有過苛之虞、欠缺刑法上
    之重要性、犯罪所得價值低微，或為維持受宣告人生活條件
    之必要者，得不宣告或酌減之，刑法第38條第2項前段、第4
    項、第38條之2第2項分別定有明文。查未扣案之車牌號碼00
    0–ZD號營業貨運曳引車係被告乙○○所有靠行於昇威交通有限
    公司，並供本案犯罪所用等情，分據被告乙○○、證人即昇威
    交通有限公司負責人李月琴於調查站詢問時陳明在卷（偵卷
    第28、36頁），並有前引屏東縣政府環境保護局圖片檔案資
    料在卷可證。然審酌上開車輛價值非低，且為被告乙○○其他
    正常職業營生所用之工具，倘將之併予宣告沒收，則被告乙○○將喪失生活所依憑之謀生工具，尚不符合比例原則，況該
    等車輛亦非違禁物，爰不予宣告沒收。
據上論斷，應依刑事訴訟法第299條第1項前段，廢棄物清理法第
46條第3款、第4款，刑法第11條前段、第28條、第59條、第41條
第1項前段、第74條第1項第1款、第74條第2項第4款，判決如主
文。
本案經檢察官吳紀忠提起公訴、檢察官林吉泉移送併辦，檢察官
何克昌到庭執行職務。
中　　華　　民　　國　　111 　年　　3 　　月　　31　　日
                  刑事第六庭  審判長法  官  程士傑
　　　　　　　　　                  法  官  蕭筠蓉
　　　　　　　　　                  法  官  陳一誠
以上正本證明與原本無異。
如不服本判決應於收受判決後20日內向本院提出上訴書狀，並應
敘述具體理由；其未敘述上訴理由者，應於上訴期間屆滿後20日
內向本院補提理由書（均須按他造當事人之人數附繕本）「切勿
逕送上級法院」。　　　　　　　　　
中　　華　　民　　國　　111 　年　　4 　　月　　6 　　日
　　　　　　　　　                  書記官  陳佳迪
附錄本案論罪科刑法條全文：
【廢棄物清理法第46條】
有下列情形之一者，處1年以上5年以下有期徒刑，得併科新臺幣
1千5百萬元以下罰金：
一、任意棄置有害事業廢棄物。
二、事業負責人或相關人員未依本法規定之方式貯存、清除、處
    理或再利用廢棄物，致污染環境。
三、未經主管機關許可，提供土地回填、堆置廢棄物。
四、未依第41條第1項規定領有廢棄物清除、處理許可文件，從
    事廢棄物貯存、清除、處理，或未依廢棄物清除、處理許可
    文件內容貯存、清除、處理廢棄物。
五、執行機關之人員委託未取得許可文件之業者，清除、處理一
    般廢棄物者；或明知受託人非法清除、處理而仍委託。
六、公民營廢棄物處理機構負責人或相關人員、或執行機關之人
    員未處理廢棄物，開具虛偽證明。